【裁判字號】    90,上訴,1280
【裁判日期】    900828
【裁判案由】    違反水利法等
【裁判全文】
臺灣高等法院臺中分院刑事判決                    九十年度上訴字第一二八號
    上訴人  即
    被      告  丙○○
    選任辯護人  劉憲璋
右上訴人因違反水利法等案件，不服臺灣台中地方法院八十九年度訴字第二五五六號
中華民國第一審判決（起訴案號：臺灣台中地方法院檢察署八十九年度偵字第一四七
八六號），提起上訴，本院判決如左：
      主  文
原判決撤銷。
丙○○連續在行水區內堆置砂石，因而損害他人權益，處有期徒刑參月，如易科罰金
，以參佰元折算壹日。
      事  實
一、丙○○係再連砂石場負責人，明知其受讓張獻榮等人原分別向台中縣政府及經濟
    部水利處第三河川局種植使用之台中縣烏日鄉○○○段一二八號及一三○至一三
    四號土地，係台中縣烏日鄉○○○○○段右三七段面樁處烏溪河川區域行水區之
    高灘地帶，僅能作裁植稻谷或低莖作物使用，竟未經主管機關經濟部水利處第三
    河川局許可，基於概括之犯意，自民國 (下同 )八十八年九月間某日起 (起訴書
    誤載為八十九年 )，至八十八年十二日底許止，擅自連續在其上堆放砂石原料、
    成品（起訴書贅載機械、場地）之用，面積達五˙三○九四公頃（詳細之堆放位
    置，參見附件鑑定圖所示），影響經濟部水利處第三河川局對於該土地之管理，
    損害其權益，經經濟部水利處第三河川局分別於八十八年十二月三十日、八十九
    年六月十二日，以（八八）水利三管字第Ｚ000000000號、（八九）水
    利三管字第Ｚ000000000號函處以罰鍰，並限於八十九年一月二十三日
    、同年六月三十日前清除完畢，丙○○並未照辦，迄八十九年七月十日，經濟部
    水利處第三河川局再次到現場勘查結果，丙○○仍未依限辦理。
二、案經台中縣警察局烏日分局報告台灣台中地方法院檢察署檢察官偵查起訴。
      理  由
一、訊據被告丙○○坦承未經經濟部水利處第三河川局同意即於上開時地堆置砂石之
    事實，然矢口否認犯罪，辯稱：堆置之地點係受讓自張獻貴、張獻榮、張獻宗、
    張獻正等人云云。經查被告堆置之地點固係讓渡自張獻貴、張獻宗、張獻正、張
    獻榮等人原分別向台中縣政府及經濟部水利處第三河川局申請種植使用許可之台
    中縣烏日鄉○○○段一二八號及一三○至一三四號土地，惟該地因係台中縣烏日
    鄉○○○○○段右三七段面樁處烏溪河川區域行水區之高灘地帶，僅能作栽植稻
    谷或低莖作物使用，被告連續堆置砂石原料及成品並置放貨櫃屋，面積達五點三
    ○九四公頃，有讓渡書、台中縣及經濟部水利處第三河川局河川公地種植使用許
    可證、經濟部水利處第三河川局函、會勘紀錄、第三河川局現場勘查記錄、勘驗
    筆錄、現場相片、鑑定圖及證人即河川駐衛警乙○○之證述在卷可參，又依上開
    第三河川局現場勘查記錄所載被告堆置砂石地點在堤防內側，依水利法施行細則
    第一百四十二條第一款規定確係行水區，被告於該處堆置砂石自影響經濟部水利
    處第三河川局對河川公地之管理，損害其權益，事證已臻明確，被告所辯顯係脫
    卸之詞，不足採信，犯行應堪認定。
二、核被告所為，係犯水利法第九十二條之一第一項中段之罪，公訴人認被告所為已
    致生公共危險，惟查水利法第九十二條之一第一項後段之致生公共危險，以實際
    上須有具体危險之發生為要件，具体危險之存否，應依社會一般之觀念，客觀的
    予以判定 (最高法院七十四年台上字第三九五八號判例參照 )，經本院親自現場
    履勘，被告堆置砂石位置係自高壓鐵塔處開始，與水流位置有相當之落差，中間
    尚有他人承租種植低莖作物，有上開本院勘驗筆錄及證人乙○○之證述在卷可按
    ，證人張獻榮且證述：據伊所知十幾年來水沒有淹上來過等語。雖證人陳忠一證
    述：伊從小即生長於附近，只有八七水災那次水有淹至砂石場等語，惟證人陳忠
    一於四十八年三月四日至五十年三月三日間在營服役，有退伍證在卷可考，是否
    知悉八七水災水有淹至砂石場，即非無疑。被告所為顯未致生公共危險。證人乙
    ○○於原審所稱：堆置砂石地方，是屬於高灘地，我們去看的時候是沒有水流通
    過該地，但如果水流量較多的時候，可能會通過該地，造成妨害水流等語，與上
    開所述事實不合，另經濟部於八十三年十月十三日經（八三）水第０九一○九二
    號函釋在行水區內堆置、傾倒廢棄物均屬足以妨礙水流之行為，係就水利法第七
    十八條第一項所為解釋，並未審酌其他客觀情事，均難據為被告所為有致生公共
    危險之依據，公訴人所認尚有未洽，因係同一條項爰不予變更起訴法條。被告先
    後多次所為，時間緊接，犯構成要件相同之罪，顯係基於概括犯意，為連續犯，
    公訴人雖未就被告連續犯行起訴，因係裁判上一罪，本院自得併予審理。原審予
    以論罪科刑，固非無見，惟查原審認被告所為係犯水利法第九十二條之一第一項
    後段之罪，且未論以連續犯，尚有未當，被告上訴否認犯罪雖無理由，然原審判
    決既有如上未洽之處，應由本院撤銷改判，爰審酌被告先後二次被查獲並科處罰
    鍰，仍未改善，及其犯罪之動機、目的、手段、所生損害暨犯罪後之態度等一切
    情狀，量處如主文第二項所示之刑並諭知易科罰金之折算標準。
三、公訴意旨另以：被告丙○○意圖為自己不法之利益，未經主管機關許可，自八十
    八年九月間某日起，即竊佔台中縣烏日鄉○○○○○段右三十七斷面樁處烏溪溪
    床等之土地，擅自堆放原料、成品，因認被告涉有刑法第三百二十條第二項之竊
    佔罪嫌。按犯罪事實應依證據認定之，無證據不得推定其犯罪事實，刑事訴訟法
    第一百五十四條定有明文。訊據被告丙○○堅決否認犯有上開犯行，辯稱：使用
    上開土地前已經該土地使用權人張獻貴等人之同意等語。經查，被告用以堆置砂
    石之土地為河川公地，其中堆置砂石編號一、三之使用權人為張獻榮、張獻宗二
    人；堆置砂石編號二之使用權人為張獻貴、張獻正、張獻宗三人，業據原審法院
    向經濟部水利處第三河川局函查，由該局於九十年四月十八日以經（九０）水利
    管字第Ｚ000000000號函覆在卷可稽，並有讓渡書五紙附卷可查，證人
    張獻榮於原審到庭結證稱：「（何時跟你們簽名租土地，堆置砂石？）還沒堆之
    前，我們不知道被告要堆砂石。被告要堆之前就有先要求我們承租土地給他，讓
    渡書是在八十八年六月二十日寫的。」、「（證人張獻貴、證人張獻正、證人張
    獻宗與你何關？）這幾個人是我兄弟。我們是一筆一筆寫的，張獻貴是八十八年
    六月二十日寫的，因為當時有人還在耕種，管理上沒有很完善，被告在借放之前
    確實有跟我們商量。」等語，被告於使用上開河川公地前，既經前揭土地使用權
    人之同意，自難認被告有何竊佔之犯行（最高法院八十七年度台上字第一六二二
    號裁判意旨參照）。此外，復查無其他積極證據足資證明被告確有竊佔之犯行，
    因公訴人認此部分與前開論罪科刑部分有想像競合犯之裁判上一罪關係，爰不另
    為無罪之諭知，併予敘明。
四、台灣彰化地方法院檢察署九十年度偵字第四三五七號移送併辦意旨略以：被告丙
    ○○自八十五年間起，在彰化縣和美鎮烏溪中寮堤防頭毗臨堤基地帶之河川公地
    行水區內，有堆置砂石及設置砂石洗解廠致妨害水流之行為，因認被告另犯有水
    利法及刑法竊佔罪嫌云云。惟查本件係因被告自七十三、四年開始在上開地點經
    營砂石廠，嗣於八十五年間，因政府不再許可經營，被告乃不再經營上開砂石廠
    ，而將相關之設備閒置該地一節，業據被告於警、偵訊中及本院審理時，供述綦
    詳，細觀卷附之照片三張，亦未見有堆置砂石之情形，與被告上開所述相符，被
    告上開供述尚堪採信，況本件與前開判罪部分，犯罪時間相距三年以上，自非緊
    接，參諸被告係因不再經營上開砂石廠，而將相關之設備閒置該地，其犯罪之動
    機與本案亦不相同，移送併辦部分與上開科刑部分並顯非基於概括之犯意而為，
    自無裁判上一罪之關係，本院無從併審，應退回移送單位另行偵辦。
五、台灣台中地方法院檢察署八十九年度偵字第二○四一六號移送併辦意旨略以：被
    告丙○○於八十九年八月二十五日許，竊佔台中縣大肚鄉烏溪大肚堤防一Ｋ十二
    七○公尺處之河川公地，擅自設置砂石選洗場，因認被告犯有刑法竊佔罪及水利
    法之罪嫌云云，經查本件係被告於七十一年間向台中縣政府申請取得河川公地施
    設構造物許可書，許可期限為七十一年七月五日至七十四年七月五日，共三年，
    被告方於上開處所設置砂石選洗場，嗣後台中縣政府並未再核發許可書，然被告
    並未拆移，繼續使用，經濟部水利處第三河川局函在卷可參，核其犯罪時間與前
    開判罪部分亦非緊接，顯非基於概括犯意而為，無裁判上一罪之關係，本院亦無
    從併審，應退回原移送單位另行偵辦。
六、據上論斷，應依刑事訴訟法第三百六十九條第一項前段、第三百六十四條、第二
    百九十九條第一項前段、水利法第九十二條之一第一項中段、刑法第十一條前段
    、第五十六條、第四十一條第一項前段、罰金罰鍰提高標準條例第二條，判決如
    主文。
本案經檢察官甲○○到庭執行職務。
中      華      民      國      九十       年     八      月   二十八   日
                                臺灣高等法院臺中分院刑事第九庭
                                      審判長法  官  陳  筱  珮
                                            法  官  古  金  男
                                            法  官  康  應  龍
右正本證明與原本無異。
檢察官得上訴。
如不服本判決應於收受送達後十日內向本院提出上訴書狀，其未敘述上訴之理由者並
得於提起上訴後十日內向本院補提理由書（均須按他造當事人之人數附繕本）。
                                            書記官  黃  薰  慧
中      華      民      國      九十       年     八      月    三十    日
                                                                        Ｉ


司法院資訊處製作；財團法人民間司法改革基金會備份。
